【裁判字號】    97,交聲,219
【裁判日期】    970623
【裁判案由】    聲明異議
【裁判全文】
臺灣嘉義地方法院交通事件裁定         97年度交聲字第219號
原處分機關  交通部公路總局嘉義區監理所嘉義市監理站
異  議  人
即受處分人  甲○○
上列異議人即受處分人因違反道路交通管理處罰條例案件，對於
原處分機關即交通部公路總局嘉義區監理所嘉義市監理站中華民
國97年6 月9 日所為處分（嘉監義裁字第裁76-L00000000號）聲
明異議，本院裁定如下：
    主  文
原處分關於罰鍰新台幣肆萬玖仟伍佰元部分撤銷。
上開撤銷部分，甲○○不罰。
    理  由
一、原處分意旨略以：本件異議人即受處分人於民國96年4 月18
    日12時30分，駕駛車牌號碼M3-7483 號自用一般小客車經警
    查獲汽車駕駛人酒精濃度超過規定標準（0.55以上）之交通
    違規，而依道路交通管理處罰條例第35條第1 項第1 款等規
    定，於97年6 月9 日作成嘉監義裁字第裁76-L00000000號裁
    決書（下稱原處分），因受處分人業已於96年4 月19日至原
    處分機關吊扣駕駛執照，故僅裁處異議人新台幣（下同）49
    ,500元之罰鍰，並施以道安講習。
二、異議意旨略以：異議人於上開時間因酒駕於嘉義市○○路為
    警查獲，致遭原處分機關以上開裁決書裁罰；惟前開違規事
    實，業經臺灣嘉義地方法院檢察署為緩起訴處分，諭知向公
    益團體服義務勞役50小時，緩起訴期間已屆滿，基於一事不
    二罰，請求將裁決書中有關罰鍰49,500元部分撤銷免罰等語
    。
三、按「汽車駕駛人，駕駛汽車經測試檢定有下列情形之一者，
    處新臺幣1 萬5 千元以上6 萬元以下罰鍰，並當場移置保管
    該汽車及吊扣其駕駛執照1 年；因而肇事致人受傷者，並吊
    扣其駕駛執照2 年；致人重傷或死亡者，吊銷其駕駛執照，
    並不得再考領：一、酒精濃度超過規定標準。二、吸食毒品
    、迷幻藥、麻醉藥品及其相類似之管制藥品。」、「汽車駕
    駛人違反本條例規定，應受吊扣駕駛執照處分。」道路交通
    管理處罰條例第35條第1 項第1 款、第67條第6 項分別定有
    明文，而汽車駕駛人飲用酒類或其他類似物後，其吐氣所含
    酒精濃度超過每公升0.25毫克或血液中酒精濃度超過百分之
    0.05以上者，不得駕車，道路交通安全規則第114 條第2 款
    亦規定甚明。
四、惟查：
(一)異議人酒後駕駛上揭自用小客車，於96年4 月18日13時9 分
    許於嘉義市○○路棒球場停車場旁為警查獲，經警測得其呼
    氣所含酒精濃度達每公升0.88毫克，並經警舉發酒後駕車之
    違規，嗣由臺灣嘉義地方法院檢察署檢察官於96年5 月15日
    以96年度偵字第3891號為緩起訴處分，緩起訴期間為1 年，
    異議人並應於緩起訴處分確定後8 個月內，向指定之公益團
    體、地方自治團體或社區提供50小時之義務勞務，上開緩起
    訴處分經臺灣高等法院臺南分院檢察署於96年6 月4 日以96
    年度上職議字第1901號處分書駁回再議而確定，異議人並已
    依檢察官之命令，於96年12月25日履行義務勞務完畢，又上
    開緩起訴期間業於97年6 月3 日屆滿，而無得撤銷緩起訴處
    分之情事等情，有異議人之酒後呼氣所含酒精濃度檢測單、
    前揭緩起訴處分書、駁回再議處分書、臺灣嘉義地方法院檢
    察署檢察官執行緩起訴處分命令通知書、執行報告書等件在
    卷可佐，堪以認定。而原處分機關嗣又以異議人於前揭時間
    酒後駕車，其呼氣所含酒精濃度經檢測超過每公升0.55毫克
    之標準，違反道路交通管理處罰條例第35條第1 項第1 款之
    規定，經警舉發交通違規，而作成原處分，裁處異議人罰鍰
    49,500元，並施以道安講習，亦有原處分書附卷可稽。
(二)按行政罰法第26條規定：「一行為同時觸犯刑事法律及違反
    行政法上義務規定者，依刑事法律處罰之。但其行為應處以
    其他種類行政罰或得沒入之物而未經法院宣告沒收者，亦得
    裁處之。前項行為如經不起訴處分或為無罪、免訴、不受理
    、不付審理之裁判確定者，得依違反行政法上義務規定裁處
    之。」。又其他種類行政罰，係指違反行政法上之義務應受
    裁罰性之不利處分，依行政罰法第2 條之規定，包括限制或
    禁止行為之吊扣證照處分。究其立法目的，一行為同時觸犯
    刑事法律及違反行政法上義務規定時，由於刑罰與行政罰同
    屬對不法行為之制裁，而刑罰之懲罰作用較強，故依刑事法
    律處罰，即足資警惕時，實無一事二罰再處行政罰之必要，
    且刑事法律處罰，由法院依法定程序為之，較符合正當法律
    秩序，應予優先適用，但罰鍰以外之沒入或其他種類行政罰
    ，因兼具維護公共秩序之作用，為達行政目的，行政機關仍
    得併予裁處。
(三)道路交通主管機關對於汽車駕駛人之酒後駕車行為，依道路
    交通管理處罰條例第35條第1 項第1 款規定予以裁罰，係對
    行為人違反行政法上義務規定之行政罰，且該條例關於一行
    為同時觸犯刑事法律及違反行政法上義務規定者，並無特別
    規定，是以，汽車駕駛人酒後駕車行為，經測試檢定酒精濃
    度超過規定標準，同時涉犯刑法第185 條之3 之公共危險罪
    嫌者，除有上開行政罰法第26條第1 項但書規定，得處以其
    他種類行政罰之情形外，關於罰鍰部分，即應依上開行政罰
    法第26條及道路交通管理處罰條例第10條之規定，移送地方
    法院檢察署處理；於移送後，非有上開行政罰法第26條第2
    項所定不起訴等事由，不得再依道路交通管理處罰條例第35
    條第1 項第1 款規定裁處行為人罰鍰之行政罰甚明。
(四)又觸犯刑事法律之犯罪行為，除得經檢察官之起訴，並由法
    院審理後，為有罪科刑、無罪、免訴、不受理、不付審理之
    裁判外，如檢察官認該行為所涉為死刑、無期徒刑或最輕本
    刑3 年以上有期徒刑以外之罪，於參酌刑法第57條所列事項
    及公共利益之維護，認以緩起訴為適當者，得定1 年以上3
    年以下之緩起訴期間為緩起訴處分，刑事訴訟法第253 條之
    1 規定甚明。就要件而言，緩起訴基本上係認被告有犯罪嫌
    疑，而暫緩起訴，並得課被告予一定之負擔或指示（參同法
    第253 條之2 第1 項），此與不起訴處分係因犯罪嫌疑不足
    或其他原因（參同法第252 條、第253 條），且不得附條件
    或負擔，顯有不同。又經檢察官為「緩起訴」處分者，於「
    緩起訴」之猶豫期間內，檢察官可對其持續觀察，若認其顯
    無反省警惕之情或根本欠缺反省警惕之能力（即符合同法第
    253 條之3 第1 項所列3 款情形）者，得依職權或依告訴人
    之聲請，將緩起訴處分撤銷，並依法追訴，亦即在緩起訴處
    分之猶豫期間內，刑事訴追程序仍未終局確定，此與不起訴
    處分確定後，刑事訴追程序終結，檢察官原則上不得就同一
    行為再行起訴之法律效果迥異。上開行政罰法第26條第2項
    並未明列「緩起訴處分」，本不宜擴張解釋，且緩起訴處分
    性質上與不起訴處分不同，無適用行政罰法第26條第2 項規
    定之餘地。從而，參酌行政罰法第26條之立法意旨，違反行
    政法上義務之行為，若經檢察官另為緩起訴處分時，行政機
    關應不得就同一行為再為罰鍰處分（臺灣高等法院臺南分院
    97年度交抗字第14號裁定意旨參照）。
(五)又對於酒後駕車行為，檢察官依刑事訴訟法第253 條之2 第
    1 項第4 款規定為緩起訴處分，命被告向公益團體捐款或提
    供義務勞務者，被告係履行檢察官為緩起訴處分命令，此等
    命令名義上雖非刑罰，但仍是一種特殊的處遇措施，會產生
    未經裁判即生終局處理案件之實質效果，性質上已係實質的
    制裁，造成被告財產減少或義務增加的影響，亦屬干預人民
    自由之處分，況行政罰法第26條第1 項僅規定「依刑事法律
    處罰之」，並未明定應依刑法第33條、第34條所定主從刑罰
    之種類科罰；是檢察官為緩起訴處分並命被告捐款或提供勞
    務，固非刑法所定刑罰之種類，然已對異議人之名譽、心理
    產生相當制約並影響其自由等權益，應可實質該當行政罰法
    第26條第1 項之「依刑事法律」之處罰，行政機關應不得就
    同一行為再為與刑罰相類之罰鍰處分（臺灣高等法院臺南分
    院97年度交抗字第75號裁定、臺灣高等法院97年度交抗字第
    35號裁定意旨參照）。
五、本件異議人於上揭時、地酒後駕車，違反道路交通管理處罰
    條例第35條第1 項第1 款規定，同時觸犯刑事法律及違反行
    政法上義務規定，揆諸前揭說明，自應先依刑事法律處罰之
    。而異議人經臺灣嘉義地方法院檢察署檢察官為緩起訴處分
    後，已依檢察官之命令提供義務勞務，業如前述，即已受到
    實質之制裁。從而，原處分機關以異議人駕駛汽車酒精濃度
    超過規定標準，再對其裁處罰鍰49,500元，即有未洽。本件
    異議為有理由，應由本院將上開罰鍰部分予以撤銷，並為異
    議人不罰之諭知。至原處分另裁處對異議人施以道安講習部
    分，係罰鍰以外對於預防再犯所為之行政罰，乃為抑止酒後
    駕車之不法行為，維護道路交通用路權人之生命、身體之安
    全，依行政罰法第26條第1 項但書之規定，原處分機關仍得
    裁處之，且不在異議人聲明異議之範圍，附此敘明。
據上論斷，應依道路交通管理處罰條例第87條第2 項、道路交通
案件處理辦法第20條前段，裁定如主文。
中    華    民    國    97    年    6     月    23    日
                    交通法庭  法  官  陳 蒨 儀
上列正本證明與原本無異。
如不服本裁定，應於裁定送達後5日內向本院提出抗告狀（應附
繕本）。
中    華    民    國    97    年    6     月    25    日
                              書記官  楊 國 色


司法院資訊處製作；財團法人民間司法改革基金會備份。
